最高法院刑事判決　　　　　　　九十六年度台非字第二四七號
上　訴　人　最高法院檢察署檢察總長
被　　　告　甲○○
上列上訴人因被告業務侵占案件，對於台灣高等法院台中分院中
華民國九十五年十一月二日第二審確定判決（九十五年度上訴字
第四三號，起訴案號：台灣苗栗地方法院檢察署八十七年度偵字
第四四三七號、八十八年度偵字第三一八號；追加起訴案號：八
十九年度偵字第五一五二號），認為違法，提起非常上訴，本院
判決如下：
    主  文
上訴駁回。
    理  由
非常上訴理由稱：「按判決不適用法則或適用不當者，為違背法
令，刑事訴訟法第三百七十八條定有明文。復按依勞工保險條例
第十六條第一項第一款規定，被保險人之勞工保險費，其應自行
負擔之保險費，固應由投保單位負責扣、收繳，並於次月底前，
連同投保單位負擔部分，一併向保險人繳納。而所謂「投保單位
」，依勞工保險條例第六條規定，即指雇主或所屬團體或所屬機
構。此項規定，為公法上科以投保單位負有扣、收繳勞工保險保
險費並繳納予保險人之義務，惟如投保單位未依限繳納勞工保險
保險費（含扣、收繳及投保單位負擔部分），依勞工保險條例第
十七條規定，則應加徵滯納金，仍未繳納者，保險人得依法訴追
或移送法院強制執行，該條第二項後段且規定，投保單位如無財
產可供執行或財產不足清償時，其主持人或負責人對逾期繳納有
過失者，應負擔損害賠償責任。則有關勞工保險保險費負有繳納
義務者為投保單位，如有未依限繳納者，依法被訴追或被執行者
，亦為投保單位，原則上與投保單位之主持人或負責人無涉，投
保單位之主持人或負責人僅在投保單位無財產可供執行或財產不
足清償，而其對逾期繳納並有過失時，始負損害賠償責任（參見
台灣高等法院九十二年度上易字第三一六八號、九十三年度上訴
字第九九二號刑事判決）。是依上說明，本件興利紙業股份有限
公司（下稱興利公司）依法按月各依員工薪資比例扣除被保險人
應自行負擔之勞工保險保險費，乃為履行公法上之義務，為投保
單位即興利公司之行為，被告甲○○雖為興利公司之負責人，但
此項扣、收繳及繳納行為並非被告個人之行為，該項扣款亦難認
係被告因業務上持有他人之物，自與刑法上之侵占罪責無涉。至
興利公司未依限繳納保險費致有積欠勞工保險局保險費情事，被
告身為興利公司負責人對於逾期繳納有無過失，應否負損害賠償
責任及被保險人及興利公司之員工有無因而受有損害得請求賠償
，乃屬民事糾葛，應循民事訴訟以謀救濟，應與刑責無涉。乃台
灣高等法院台中分院於九十五年十一月二日以九十五年度上訴字
第四三號判決時未察，逕依刑法第三百三十六條第二項之業務侵
占罪論處，揆之首開說明，原判決顯有判決適用法則不當之違背
法令。案經確定且於被告不利，爰依刑事訴訟法第四百四十一條
、第四百四十三條規定提起非常上訴，以資糾正」等語。
本院按：非常上訴，係為糾正刑事案件之審判違背法令，而統一
法令之適用，故非常上訴應以該刑事案件之審判係違背法令為理
由。至所謂審判違背法令，係指其審判程序或其判決之援用法令
，與當時應適用之法令有所違背而言。又非常上訴審應以原判決
所確認之事實為基礎，倘依原判決所確認之事實及卷證資料觀之
，其適用法律並無違誤，即無以非常上訴程序救濟之餘地。本件
原確定判決認定被告甲○○係興利公司之代表（負責）人，為勞
動基準法（下稱勞基法）所定之雇主，且以從事依勞工保險條例
第十六條第一項第一款規定，按月扣繳被保險人應自行負擔之勞
工保險保險費（以下簡稱勞保費）為其「附隨業務」之人。於民
國八十六年間，因興利公司周轉失靈，需款週轉，甲○○竟基於
意圖為興利公司不法所有之概括犯意，連續自八十六年七月起至
同年十月止，在苗栗縣竹南鎮大庴里獅山七十號，發放興利公司
勞工保險之被保險人各該月份之薪資時，按月各依薪資比例扣取
被保險人應自行負擔之勞保費後，未於勞工保險局指定之繳費期
限前向勞工保險局繳納勞保費，而對於上開業務上所持有之勞保
費，連續予以侵占，挪作支付興利公司應付之其他款項之用，共
計侵占應繳納於勞工保險局之興利公司員工勞保費新台幣（下同
）二十八萬一千九百三十七元（八十六年七至十月，投保之勞工
人數分別為二五三人、二四八人、二四四人、二三七人，侵占之
勞保費分別為七萬二千七百八十四元、六萬九千七百八十一元、
七萬零三百四十二元、六萬九千零三十元，合計二十八萬一千九
百三十七元）等情，因而依刑法第三百三十六條第二項規定，論
處被告連續意圖為第三人不法之所有，而侵占對於業務上所持有
之物罪刑，理由內並敘明：「被告甲○○於九十五年二月十三日
提出之上訴理由狀記載：『上訴人（即被告）嗣因興利公司週轉
不靈，未向勞工保險局給付勞工保險費，而將上開款項挪於公司
經營之其他用途，縱屬侵害勞工之權益；上訴人實未因而涉有侵
占犯行』等語；是被告甲○○坦承挪用前開公司預扣勞工應自行
負擔之勞保費，供用於支付興利公司其他營運之費用之情形已臻
明確」；原確定判決又說明：「被告甲○○未將業務上所持有之
預扣之勞保費繳交保險人，被告甲○○將上開扣取之勞保費，為
興利公司不法之所有，予以侵占，擅自挪作他用甚明」等語。依
原確定判決上開所認定，被告既係扣繳勞保費之附隨義務之人，
且有發薪將員工應繳交之勞保費予以扣款持有，並進而擅自挪作
他用之事實因而論處其業務侵占罪刑，難謂有判決適用法則不當
之違背法令。非常上訴理由又以：「依勞工保險條例第十七條規
定，投保單位未依限繳納勞工保險費，則應加徵滯納金，仍未繳
納者，保險人得依法訴追或移送法院強制執行，該條第二項後段
且規定，投保單位如無財產可供執行或財產不足清償時，其主持
人或負責人對逾期繳納有過失者，應負擔損害賠償責任。則有關
勞工保險保險費負有繳納義務者為投保單位，如有未依限繳納者
，依法被訴追或被執行者，亦為投保單位，原則上與投保單位之
主持人或負責人無涉，投保單位之主持人或負責人僅在投保單位
無財產可供執行或財產不足清償，而其對逾期繳納並有過失時，
始負損害賠償責任」等語；惟上開規定係勞工保險機關，對於投
保單位逾期未繳保險費之追繳及強制執行以及投保單位負責人之
損害賠償民事責任之相關規定，與行為人是否另成立業務侵占之
刑事責任，並無衝突，非常上訴意旨執以指摘，係屬誤會。至於
非常上訴意旨所引之台灣高等法院九十二年度上易字第三一六八
號及同院九十三年度上訴字第九九二號判決，其案情與本件並非
完全雷同，對原確定判決之法院並無拘束力，難以比附援引。綜
上所論，本件非常上訴意旨，係對事實審採證認事之適法職權行
使爭執，難認為有理由，應予駁回。
據上論結，應依刑事訴訟法第四百四十六條，判決如主文。
中　　華　　民　　國　九十六　年　　九　　月　二十八  日
                      最高法院刑事第十一庭
                          審判長法官  林　永　茂
                                法官  洪　文　章
                                法官  蘇　振　堂
                                法官  蕭　仰　歸
                                法官  何　菁　莪
      本件正本證明與原本無異
                                      書  記  官
中　　華　　民　　國　九十六　年　　十　　月　　三　　日
                                                      ｍ
